【裁判字號】    94,訴,1284
【裁判日期】    950223
【裁判案由】    所有權移轉登記
【裁判全文】
臺灣高雄地方法院民事判決              94年度訴字第1284號
原      告  乙○○
訴訟代理人  黃祖裕律師
被      告  甲○○
訴訟代理人  陳俊偉律師
當事人間所有權移轉登記事件，本院於民國95年2 月9 日言詞辯
論終結，判決如下：
  主  文
原告之訴駁回。
訴訟費用由原告負擔。
  事實及理由
一、本件原告經合法通知，未於最後言詞辯論期日到場，核無民
    事訴訟法第386 條所列各款情形，爰依被告之聲請，由其一
    造辯論而為判決。
二、原告雖未於言詞辯論期日到場，惟據其前到場及所提書狀主
    張：原告於民國92年1 月間，在岡山慈惠堂結識從事不動產
    仲介之訴外人丙○○，嗣原告與丙○○約定由原告提供全部
    資金，其餘勞務則由丙○○負責以代出資，共同向法院標受
    法拍屋，再轉售營利，共同標得之不動產經丙○○辦理點交
    、裝潢、油漆等清理，並移轉登記後再轉售，扣除成本後，
    盈餘均分，並共同委任以被告或訴外人李宜靜為投標名義人
    及所有權登記名義人，每件報酬為新臺幣（下同）20,000元
    。附表1 之建物及其所坐落土地係於92年12月11日，由原告
    出資2,278,000 元標得；附表2 之建物及其所坐落土地係於
    92年11月18日，由原告出資1,338,000 元標得，上開不動產
    均委以被告為投標名義人及所有權登記名義人；附表3 之建
    物及其坐落土地係由原告出資1,138,000 元標得，並委以被
    告為投標名義人及所有權登記名義人，且原告繳清價金後，
    被告認有利可圖，要求出資400,000 元，經原告與丙○○同
    意而入夥。依民法第668 條規定，附表1 、2 之建物係合夥
    人即原告與訴外人丙○○公同共有，附表3 之建物係兩造與
    訴外人丙○○公同共有，由原告與訴外人丙○○共同委任以
    被告名義登記為所有權人，爰依民法第541 條第2 項規定，
    提起本訴，聲明：（一）被告應將附表1 、2 之建物所有權
    移轉登記為原告與訴外人丙○○公同共有。（二）被告應將
    附表3 之建物所有權移轉登記為兩造與訴外人丙○○公同共
    有。（三）訴訟費用由被告負擔。
二、被告則以：否認原告與被告或訴外人丙○○間有合夥關係，
    亦否認被告係受原告與訴外人丙○○之委託而登記為附表1
    、2 、3 之建物之所有權人。且依原告之主張，其與被告、
    訴外人丙○○係合夥關係，卻以原告自己之名義單獨起訴，
    其當事人不適格等語，資為抗辯，並聲明求為判決：原告之
    訴駁回。訴訟費用由原告負擔。
三、按當事人適格，係指當事人就具體特定之訴訟，得以自己之
    名義為原告或被告，而受為訴訟標的法律關係之本案判決之
    資格而言。故在給付之訴，若原告主張其為訴訟標的法律關
    係之權利主體，他造為訴訟標的法律關係之義務主體，其當
    事人即為適格。至原告是否確為權利人，被告是否確為義務
    人，乃為訴訟標的法律關係之要件是否具備，即訴訟實體上
    有無理由之問題，並非當事人適格之欠缺。本件原告主張附
    表1 、2 之建物係原告與訴外人丙○○依合夥關係購置之不
    動產，並以被告之名義登記為所有權人，附表3 之建物係原
    告與訴外人丙○○依合夥契約購置之不動產，並以被告名義
    登記為所有權人後，被告始加入原告與訴外人丙○○間之合
    夥關係為合夥人，依民法第541 條第2 項規定，請求被告應
    將附表1 、2 之建物移轉登記為原告與訴外人丙○○公同共
    有；附表3 之建物應移轉登記為兩造與訴外人丙○○公同共
    有。故本件原告係依民法第541 條第2 項規定為訴訟標的，
    則其以委任人即自己名義單獨提起本件訴訟，自屬當事人適
    格。被告辯稱：原告以其個人名義單獨提起本件訴訟，其
    當事人不適格云云，不足採信。又原告於94年12月9 日具狀
    稱如認本件為固有必要共同訴訟則請本院依民事訴訟法第56
    條之1 第1 項規定，裁定命訴外人丙○○於一定期間內追加
    為原告云云（見本院卷第79頁）。按訴訟標的對於數人必須
    合一確定而應共同起訴，如其中一人或數人拒絕同為原告而
    無正當理由者，法院得依原告聲請，以裁定命該未起訴之人
    於一定期間內追加為原告。逾期未追加者，視為已一同起訴
    ，民事訴訟法第56條之1 第1 項固定有明文。然本件依上開
    原告主張之訴訟標的，對於丙○○並無必須合一確定，故原
    告前揭聲請，自有未合，合先敘明。
四、原告主張其與丙○○約定合夥經營買受法拍屋轉售營利，附
    表1 、2 、3 之建物係基於合夥關係購得，委以被告為投標
    名義人及所有權登記名義人等事實，為被告所否認，被告並
    以前揭情詞置辯，是本件爭執點為：被告是否基於與原告間
    之委任關係而登記為附表1 、2 、3 之建物所有權人？茲論
    敘如下：
（一）按當事人主張有利於己之事實者，就其事實有舉證之責任
      ，民事訴訟法第277 條前段定有明文。本件原告主張其與
      訴外人丙○○間有合夥關係，並基於委任關係，委由被告
      登記為附表1 、2 、3 之建物所有權人等事實，既為被告
      所否認，則此有利於原告之事實自應由原告負舉證責任。
（二）查，原告雖提出帳目資料2 紙為證，然依該帳目資料之記
      載，並無法證明原告所主張之上開事實。次查，原告之妻
      張麗育前對被告提起清償債務訴訟，經本院以93年度訴字
      第1409號審理，證人丙○○於該案到庭結證稱：伊以前有
      向張麗育之先生乙○○（即原告）調錢，伊與甲○○（即
      被告）投資法拍屋，投資方式係投標之後標金一人一半，
      等房屋出賣後再平分，附表1 、2 、3 之建物僅係伊與甲
      ○○合夥購買（見前案訴訟卷93年8 月24日及93年9 月21
      日準備程序筆錄）等語，業經本院調取93年度訴字第1409
      號卷證核閱無訛。是依丙○○之證詞，足證附表1 、2 、
      3 之建物係被告與證人丙○○共同投資所購買，與原告無
      關。又於該訴訟中，張麗育主張係其與被告投資法拍屋，
      附表1 、2 、3 之建物係先後標購之法拍屋，而本件原告
      於該案亦證稱：是伊妻子張麗育與被告共同投資法拍屋，
      合夥契約是存在於張麗育與被告間，錢是張麗育出的等語
      ，業經本院調閱該卷證查核屬實。而本件原告與張麗育係
      夫妻關係，對於彼此投資事項應知之甚詳，渠等2 人於前
      案訴訟堅稱係張麗育個人與被告共同投資附表1 、2 、3
      之建物，俟本院判決敗訴確定後，原告始另主張係伊與被
      告共同投資法拍屋，而提起本件訴訟，果原告確係附表1
      、2 、3 建物之投資人之一，焉會不清楚投資人係其本人
      抑其妻張麗育？此與常情有違，故其主張係附表1 、2 、
      3 建物之共同投資人云云，即有可疑。此外，原告復未舉
      證證明附表1 、2 、3 之建物係其與丙○○合夥所購置之
      不動產，而委以被告之名義登記為所有權人等事實，是其
      主張，自不足採信。
五、綜上所述，原告依民法第541 條第2 項規定，請求被告應將
    附表1 、2 之建物移轉登記為原告與訴外人丙○○公同共有
    ；及被告應將附表3 之建物，移轉登記為兩造與訴外人丙○
    ○公同共有，均為無理由，應予駁回。
六、本件事證已臻明確，兩造其餘攻擊防禦方法或舉證，經核於
    本件判決結果不生影響，爰不一一論述。又原告雖聲請通知
    證人丙○○為證，然經按原告陳報之地址送達結果係遷移，
    有送達證書暨送達信封各1 份在卷可稽（見本院卷第第45頁
    、第75頁），而原告又未另查報新址，故無從傳訊，附此敘
    明。
七、據上論結：原告之訴為無理由，依民事訴訟法第385 條第1
    項前段、第78條，判決如主文。
中    華    民    國    95    年    2    月     23    日
                  民事第二庭  審判長法  官  鄭月霞
                                    法  官  邱泰錄
                                    法  官  蘇雅慧
正本係照原本作成。
如不服本判決，應於送達後20日內，向本院提出上訴狀並表明上
訴理由，如於本判決宣示後送達前提起上訴者，應於判決送達後
10日內補提上訴理由書（須附繕本）。
中    華    民    國    95    年    2    月     23    日
                                    書記官  王淑娟
附表1 ：坐落高雄縣鳳山市○○段1637-2號土地上之16183 建號
        即門牌號碼高雄縣鳳山市○○街14巷9 號12樓建物。
附表2 ：坐落高雄縣岡山鎮○○○段3-8 號土地上之1656建號即
        門牌號碼高雄縣岡山鎮○○○路101 巷8 號11樓建物。
附表3 ：坐落高雄縣岡山鎮○○○段41-6號土地上之1451建號即
        門牌號碼高雄縣岡山鎮○○○街52號6 樓建物。


司法院資訊處製作；財團法人民間司法改革基金會備份。
